臺灣高等法院臺中分院民事判決　九十年度上字第一八二號
　　　上　訴　人　丙○○
　　　被上訴人　　甲○○
　　　被上訴人　　乙○○
　　　　　　　　　馮福仁
右當事人間損害賠償事件，上訴人對於中華民國九十年二月十三日臺灣臺中地方法院
八十九年訴字第三○五八號第一審判決提起上訴，本院判決如左：
      主      文
原判決關於命上訴人應給付被上訴人甲○○於超過新台幣壹佰肆拾壹萬零肆佰拾參元
、被上訴人乙○○於超過新台幣壹佰肆拾萬柒仟參佰柒拾陸元及其利息部分、與該部
分之假執行宣告、暨訴訟費用之裁判均廢棄。
右廢棄部分被上訴人於第一審之訴、及假執行之聲請均駁回。
第一、二審訴訟費用由上訴人負擔十五分之十四，餘由被上訴人負擔。
      事實及理由
一、本件被上訴人起訴主張：被上訴人甲○○所有坐落台中縣大里市○○段五０五－
    五六地號土地上建號五三二四號（門牌號碼為：台中縣大里市○○路○段二三八
    號）、及被上訴人乙○○所有坐落同段五０五－五八地號土地上建號二八七０號
    （門牌號碼為：台中縣大里市○○路○段二三四號）之三層樓房屋，係屬連棟透
    天厝，而上訴人所有坐落同段五０七－七八地號土地上建號一五六一號（門牌號
    碼為：台中縣大里市○○路○段三二０號）房屋，與被上訴人上開房屋間僅有一
    小巷相隔，上訴人明知其所有上開建物經建管單位核准興建之樓層為三樓，建築
    設計及材料亦以三樓為基準，竟擅自再加建三樓，成為樓高六層之違建，九二一
    地震時，其六樓違建房屋突然倒塌，其中增建之四、五、六樓違建部分倒向被上
    訴人上開房屋，其原核准建築之一、二、三樓部分完全被壓跨、摧毀，造成被上
    訴人上開房屋因受上訴人房屋倒塌之擠壓而傾斜、斷裂無法使用，經政府相關單
    位認定為全倒之危樓而全部予以拆除，按故意或過失不法侵害他人之權利者，負
    損害賠償責任；違反保護他人法律，致生損害於他人者，負賠償責任；不法毀損
    他人之物者，應向被害人賠償其物因毀損所減少之價額；不能回復原狀或回復顯
    有重大困難者應以金錢賠償其損害。民法第一百八十四條、第一百九十六條及第
    二百十五條分別定有明文。被上訴人所有上開房屋被認定為全倒，與上訴人上開
    違建行為間有相當因果關係，爰依法請求上訴人應賠償被上訴人各新台幣（下同
    ）一百五十萬元之損害，及均自起訴狀繕本送達上訴人之翌日即民國八十九年九
    月二十七日起至清償日止，按年息百分之五計算之利息等語。原審為上訴人敗訴
    之判決，上訴人不服原判決，提起本件上訴，被上訴人於本院陳稱：上訴人所有
    房屋一至三層樓，係六十六年四月竣工，並取得使用執照，依其建築圖說之結構
    係屬三層住宅ＲＣ造，上訴人主張其建物基礎為五層樓鋼筋，應非事實，上訴人
    擅行增建四、五、六層致承載超量荷重，經鑑定報告分析已成為危樓，以台灣地
    處多震帶，客觀上其建物隨時有倒塌之危險，九二一地震僅為自然存在之因素，
    與本件房屋倒塌間並無法律上因果關係，係上訴人自行加建三層樓之行為，致被
    上訴人所有上開建物受損，上訴人對於被上訴人之損害自應負全部損害賠償責任
    ，上訴人辯稱其目前失業中，無力重建房屋，如賠償對其生計有重大影響，請求
    法院酌減給付，惟上訴人為大里地區富商，平日代步工具為賓士Ｓ三二Ｏ轎車，
    資力雄厚，又有多筆不動產，其從事及投資事業廣泛，並非失業中，目前仍承包
    多起工程，上開為其推諉之詞等語。被上訴人於本院聲明，求為判決：駁回上訴
    。
二、上訴人則以：兩造房屋係因九二一地震不可抗力之天災引起倒塌，因系爭房屋位
    於大里市內新里，屬於強震區，該災區不論有無建築執照均在倒塌之列，不能幸
    免，九二一地震，位於中興路二段相同地段百公尺內，倒塌之房屋計有二十七間
    之多，另附近百公尺內之台中王朝、及台中奇蹟十五層以上高樓均倒塌，足見；
    系爭房屋倒塌係因九二一地震不可抗力所引起，非單純由上訴人房屋引起，被上
    訴人房屋有建築執照亦屬全倒，故被上訴人房屋受損，與上訴人房屋倒塌間，並
    無相當因果關係。又上訴人房屋係屬五樓結構基礎，依當時建築法令無庸挖地下
    室，上訴人當時基於經濟因素，先蓋三層樓，一年以後再增建至五樓，只是未補
    辦建照而已，房屋本身並無危險之虞，至第六層樓係鐵皮屋遮風雨之用，無人居
    住或隔間，上訴人亦為九二一大地震之受災戶，請求酌減賠償金等語，資為抗辯
    。原審為上訴人敗訴之判決，上訴人不服原判決，上訴本院後陳稱：被上訴人上
    開房屋並未全倒，卻被大里市長判定全倒，純係大里市長應屋主之要求所出具之
    証明書，市長並非營造公會或專業單位，何能判定房屋已達全倒之程度，至於台
    灣省建築師公會鑑定報告中，亦不能明確說明被上訴人房屋受損之直接原因，原
    審未說明判定房屋全倒之理由，即有判決不備理由之違法。又被上訴人房屋構造
    僅為加強磚造，原審誤為鋼筋混凝土加強磚造，依鑑定報告，六十七年市場行情
    實際造價為每坪八千元，而加強磚造每年折舊百分之一點四，原審以鋼筋混凝土
    加強磚造計算造價及折舊，亦有不當。另依民法第二百十八條規定：「損害非因
    故意或重大過失所致者，如其賠償致賠償義務人之生計有重大影響時，法院得減
    輕其賠償金額」。上訴人丙○○目前年齡六十五歲，因九二一地震房屋倒塌，亦
    屬受災戶，目前失業中，又無力重建房屋，如賠償對上訴人生計有重大影響，如
    鈞院認定上訴人有過失，請求酌情減輕給付，國稅局財產清冊所列之大里市○○
    路○段二四○巷四號十號房屋，為上訴人之女所有、同段二○四巷內天賜良園房
    屋，為上訴人之妻所有，於此次九二一地震中已倒塌，上訴人並無大雅鄉、及高
    雄市○○○○里市○○段四筆土地即為系爭土地，賓士車一部，已於十年前出賣
    予親戚，尚未辦過戶，至上訴人前經營之耀豐公司，已於九二一地震後歇業，上
    訴人目前確實無業，經濟陷入困境等語。上訴人於本院聲明，求為判決：(一)原判
    決廢棄。(二)被上訴人在第一審之訴及假執行之聲請均駁回。
三、被上訴人主張：其等所有之上開三層加強磚造樓房，於九二一地震時為隔鄰上訴
    人所有該六層樓房倒塌時撞擊壓毀，業經政府相關單位判定為全倒危樓而予拆除
    等情，業據被上訴人提出上開土地暨建物登記謄本、照片、及房屋全倒証明書等
    件為証，並為上訴人所不爭執，堪信被上訴人此部分主張為真實。惟被上訴人主
    張：其等所有上開樓房遭拆除，與上訴人違法搭建之六層樓房間，具有相當因果
    關係，上訴人應賠償其等上開建物毀損各一百五十萬元之損害一節，則為上訴人
    所否認，並以上詞置辯，經查：
  (一)上訴人辯稱：上開房屋均位於大里市之強震區，於九二一地震中，不論有無建築
    執照均在倒塌之列，被上訴人之房屋倒塌係因不可抗力之地震所引起，非單純由
    上訴人之屋引起，又上訴人房屋係屬五層樓結構基礎，第六層樓僅係鐵皮屋遮風
    雨之用等語，惟經原審履勘現場結果：系爭坐落台中縣大里市○○段五０五－五
    六、五０五－五八地號建物、及與被上訴人連棟之另三層樓房透天厝，因受上訴
    人所有建物倒塌之擠壓成為危樓已遭拆除，系爭房屋四周之建物並無倒塌，且受
    九二一地震倒塌之大里王朝、奇蹟大樓距離該處尚遠等情，有該勘驗筆錄在卷可
    稽（見原審卷第四十一、四十二頁），又經本院囑託台灣省建築師公會鑑定結果
    ：兩造所有房屋距離車籠埔斷層真線約四公里，應非屬車籠埔活動斷層地帶，台
    中王朝、奇蹟大樓距離系爭地點約二百公尺等語，有該公會九十年九月四日以九
    十台建師鑑（９００２５）字第一六一０－二號函附之鑑定書在卷可稽，顯見；
    上訴人所辯系爭房屋均位於強震區，於九二一地震中有多數房屋倒塌云云，與事
    實有所出入；又上訴人所有坐落台中縣大里市○○段五０七－七八號土地上建物
    ，原為三層樓結構一節，亦經原審函請台中縣政府檢送之建造執照、使用執照、
    設計圖及相關資料查明屬實，上訴人亦自認其於六十六年取得使用執照後，於次
    年加蓋第四、五層樓房、及第六層鐵皮屋，並未補辦建照等語，足見；上訴人所
    有增建之四樓以上之建物，並未依法申請變更設計，及經台中縣政府主管建築機
    關審查許可並發給建造執照，其即擅自建造六層樓房，屬違建一節，要堪認定。
  (二)上訴人又以被上訴人房屋受損，與其房屋倒塌間，並無相當因果關係云云，惟依
    台灣省建築師公會履勘現場查明：上訴人所有三二０號房屋與被上訴人甲○○所
    有二三八號房屋原相隔６ｍ巷道，三二０建物於九二一地震倒塌，一、二、三層
    擠壓，壓跨成半層，並移掉坐於６ｍ巷道上，四、五、六層則緊貼並斜靠二三
    八號建物，並造成二三八、二三六、二三四號建物位移損害等情，上開鑑定報告
    並指出：「上訴人之屋原設計為三層樓，擅自增建為六層樓，柱軸力之垂直荷重
    增輻幾為１００％，當然違背建築法規定及建築術成規，．．．一旦遭大震，上
    開危險建物損毀倒塌，自不意外。．．．上訴人加建三層樓與九二一地震，應互
    為因果，．．．其所有建物若未增建三層或不致倒塌．．．縱因倒塌亦不易損及
    六公尺餘遠之被上訴人甲○○建物，損及時受害程度自較擅自增建三層本應減弱
    。」等語，又被上訴人所有之房屋，亦經大里市公所判定為全倒，有該市核發之
    九二一地震房屋毀損受災戶證明二紙在卷可憑，是上訴人違反建築法規擅自增建
    上開建物，其自有過失，而其違法增建之建物倒塌，致被上訴人房屋受損被判全
    毀拆除間，有相當因果關係，上訴人此部分所辯，自不足採。
  (三)按因故意或過失不法侵害他人之權利者，負損害賠償責任；違反保護他人法律，
    致生損害於他人者，負賠償責任；不法毀損他人之物者，應向被害人賠償其物因
    毀損所減少之價額；不能回復原狀或回復顯有重大困難者應以金錢賠償其損害。
    民法第一百八十四條第一項前段、第二項前段、第一百九十六條、及第二百十五
    條分別定有明文。被上訴人所有上開房屋既因上訴人違法增建之建物倒塌而遭拆
    除，上訴人自應負損害賠償責任，又上開房屋已遭拆除自無法修繕回復原狀，依
    上開法條規定，上訴人應以金錢賠償被上訴人之損失，查上訴人所有之上開建物
    均係於六十七年四月十五日建造完成，且均為三層樓房加強磚造，被上訴人甲○
    ○之建物總面積為二一四點九四平方公尺（換算為六五點０二坪），被上訴人乙
    ○○之建物總面積為二一四點四八平方公尺（換算為六四點八八坪），有上開建
    物登記謄本在卷可稽，其等建物於八十八年九月二十一日倒塌，已使用年限為二
    十一年五月又六日，上訴人應賠償被上訴人之損失，參照台灣省建築師公會上開
    鑑定書：八十五年至八十九年間中等三層加強磚造之重建單價，依市場行情實際
    造價為每坪二萬九千元等語，又依台灣省會計師公會於八十九年十月十六日以
    會總字第四八九號函送之固定資產耐用年數及折舊標準表（見原卷第五十六頁）
    ，關於加強磚造房屋，耐用年數為五十二年，每年折舊率為百分之一點二，則被
    上訴人所有房屋於倒塌時之剩餘價值即為其等所受之損失，計被上訴人甲○○所
    受之損失應為一百四十一萬零四百十三元（計算方式為：
    65.02*29,000*74.8%(21年折舊率為25.2%)＝1,410,413，角不計入），被上訴人
    乙○○所受之損失應為一百四十萬七千三百七十六元（計算方式為：
    64.88*29,000*74.8%(21年折舊率為25.2%)＝1,407,376，角不計入），是被上訴
    人請求上訴人應賠償其等損失，各於上開數額之範圍內為有理由，至超出上開之
    範圍則為無理由，應予駁回。
  (四)至上訴人以其亦為九二一地震之受災戶，目前失業中，如為上開之賠償對其生計
    有重大影響，而請求酌情減輕給付一節，惟按損害非因故意或重大過失所致者，
    如其賠償致賠償義務人之生計有重大影響時，法院得減輕其賠償金額。民法第二
    百十八條固有明文。又損害係因侵權行為人之重大過失所致者，依民法第二百十
    八條之規定，縱令該侵權行為人，因賠償致其生計有重大影響，亦不得減輕其賠
    償金額（最高法院三十三年上字第五五一號判例參照）。本件上訴人違反建築成
    規將原設計三層樓房擅自增建為六層樓房，荷重增輻為１００％，已如上述，以
    台灣屬地震區，乃吾人生活之經驗，違法之建物如遇地震即有損毀倒塌傷及他人
    生命及財物之可能，上訴人顯然欠缺建物公共安全應有之注意義務，而有重大過
    失，依法自無上開減輕賠償之適用；且由財政部台灣省中區國稅局九十年十月二
    十四日列印之歸戶財產查詢清單所載，上訴人目前尚有台中市土地一筆、大里市
    土地三筆、及一百四十八萬元之投資款一筆（見本院卷第六十三頁），足見；上
    訴人顯非無資產之人，其縱為上開數額之賠償給付，仍不致重大影響其生計，上
    訴人上開所辯，亦與事實不符，其請求酌減賠償金額，即屬無據。
四、綜上所述；被上訴人依侵權行為損害賠償法律關係，請求上訴人應賠償被上訴人
    甲○○一百四十一萬零四百十三元、被上訴人乙○○一百四十萬七千三百七十六
    元，及自起訴狀繕本送達翌日即八十九年九月二十七日起至清償日止按年息百分
    之五計算之利息，為有理由，應予准許，逾此部分為無理由，應予駁回。原審以
    被上訴人之各請求，於上開範圍內之金額予以准許，並就其陳明願供擔保請准宣
    告假行，酌定相當擔保金額併准許之，核與法相符，上訴人上訴意旨求予廢棄改
    判，為無理由，此部分上訴應予駁回，惟就被上訴人各超過上開金額及利息部分
    ，及該部分之假執行宣告，為上訴人敗訴之判決，尚有未洽，上訴人上訴意旨指
    摘原判決不當，求予廢棄改判，就該部分為有理由，自應由本院廢棄改判，如主
    文第二項所示。
五、本案事實已臻明確，兩造其餘攻擊防禦方法，不足以影響本判決結果，爰不一一
    論述，併此敘明。
據上論結：本件上訴人之上訴為一部有理由，一部無理由，依民事訴訟法第四百五十
條、第四百四十九條第一項、第七十九條但書判決如主文。
中　　　華　　　民　　　國　　九十一　　年　　　三　　　月　　 十九　　 日
~B1民事第四庭審判長法　官　黃斐君
~B2　　　　　　　　法　官　陳蘇宗
~B3　　　　　　　　法　官　張浴美
右為正本係照原本作成。
不得上訴。
~B　　　　　　　  書記官　謝雅惠
中　　　華　　　民　　　國　　九十一　　年　　　三　　　月　　 二十　　 日
　　　　　　　　　　　　　　　　　　　　　　　　　　　　　　　　　　　 Ｂ
